臺灣高等法院刑事判決　　　　　　 94年度上更(一)字第618號
　上訴人
　即被告　乙○○
上列上訴人因偽造文書案件，不服臺灣板橋地方法院91年度訴字
第49號，中華民國91年8月8日第一審判決（起訴案號：89年度偵
字第4116號），提起上訴，判決後，經最高法院第一次發回更審
，本院判決如下：
    主  文
原判決撤銷。
乙○○無罪。
    理  由
一、公訴意旨略以：被告乙○○係車號NP-315號營業小客車之實
    際使用人，該營業小客車係靠行於新竹縣竹北市○○街78號
    1樓聯興汽車行，而該營業小客車於民國86年至87年間有多
    次交通違規紀錄，依靠行之約定，被告應承擔聯興汽車行所
    應支付之交通違規罰款，而被告為推卸責任，於88年4月間
    （實際時間無從確定）變造甲○○曾向其承租車號NP-315號
    營業小客車之租賃契約書，將租賃期限由原來之87年4月15
    日起，變更為85年4月15日起，並將該變造之租賃契約書交
    予不知情之聯興汽車行員工林德祿，另向不知情之林德祿表
    明該營業小客車違規記錄之駕駛者係甲○○，林德祿因而於
    88年4月30日以聯興汽車行名義使用上開變造之租賃契約書
    ，向新竹區監理所申請該營業小客車違反道路交通管理條例
    事件通知單轉發於甲○○，而使新竹區監理所之公務員將車
    號NP-315號營業小客車於86年至87年間之違反道路交通管理
    事件通知單之駕駛人（受通知人）變更記載為甲○○，足以
    生損害於甲○○。因認被告觸犯刑法第216條、第210條、第
    214條之罪嫌。
二、公訴人認被告有前開犯行，係以甲○○之指訴、溫貽元之證
    言，及變造之租賃契約書、請求轉發違反道路交通管理事件
    通知單之申請函各1紙及舉發違反道路交通管理事件通知單
    11紙為所憑之證據，並以聯興汽車行之負責人溫貽元並無變
    造系爭租賃契約之動機與理由，本件實際上受益之人係被告
    乙○○為論據。
三、按犯罪事實應依證據認定之，無證據不得認定犯罪事實。又
    不能證明被告犯罪者，應諭知無罪之判決。刑事訴訟法第
    154條第2項、第301條第1項定有明文；而認定犯罪事實所憑
    之證據，無論直接或間接證據，其為訴訟上之證明，須於通
    常一般之人均不致有所懷疑，而得確信其為真實之程度者，
    始得據為有罪之認定，倘其證明尚未達到此一程度，而有合
    理之懷疑存在，致無從為有罪之確信時，即應為無罪之判決
    （最高法院76年度台上字第4986號判例意旨參照）。
四、訊據上訴人即被告否認有何變造私文書及使公務員登載不實
    文書之犯行，辯稱伊僅交付1份87年4月15日之計程車租賃契
    約書影本予聯興汽車行員工林德祿，該日期為何會遭變造成
    85年4月15日，伊全不知情，該車行曾經經營不善，可能是
    車行所為，與伊無關等語。
五、查被告乙○○對於其係NP-315號營業小客車實際所有人，將
    車靠行於竹北市聯興汽車行，及其曾將車租與甲○○使用暨
    曾交付「計程車租賃契約書」予聯興車行人員憑以辦理交通
    罰單更名處罰等情，均坦認不諱，核與聯興汽車行負責人溫
    貽元（偵卷39頁、原審卷57頁）、租車之甲○○（偵卷7頁
    ）所供相符，並有該「計程車租賃契約書（87年4月15日簽
    訂）」影本1份在案（他字卷12頁）可稽，該NP-315號營業
    小客車先後於88年2月22日及4月30日，申請將違反道路交通
    管理事件通知單轉至該車承租駕駛人甲○○名下，編號0000
    00000、221、9349、168、584、585之違規通知單二、三聯
    亦移由臺北區監理所列管，復有交通部公路總局新竹區監理
    所91年1月28日91竹監六字第9101118號函及附件申請書、甲
    ○○之身分證、駕駛執照及計程車租賃契約書等影本（原審
    卷35至42頁）；而上揭6件罰單，業經交通部公路總局臺北
    區監理所先後於88年3月19日、5月12日輸入電腦，此有該所
    91年2月21日91北監營字第9103376號函及列管資料、新竹區
    監理所函文、計程車租賃契約書、違規通知單影本在卷（原
    審卷62至73頁）可佐。合先說明。
六、查本件有關之「計程車租賃契約書」影本，其上原有之租期
    自87年4月15日起，遭更改為「85年4月15日」有該契約書影
    本1份在卷（他字卷11頁）可查。而本件所要審究者為上開
    年份由「87」變更為「85」，是否有證據足認係被告所為。
七、查被告於原審已陳稱契約書只簽1份，簽約時只有甲○○簽
    名，契約書甲方當事人欄並未書寫，即由被告交給林德祿等
    語，告訴人甲○○同認契約書只簽1份屬實（見原審卷第26
    頁）。證人溫貽元於原審亦提出被告傳真予林德祿之契約書
    版本，該份契約書所載租期係自「87年4月15日起」，立契
    約書之甲方當事人則未記載（見原審卷第118頁第2行、第12
    1頁）。據此，足認被告所稱契約書上甲方當事人欄未簽名
    ，其交予林德祿等情屬實。另參諸卷附他字卷第12頁未經變
    造之契約書，租期仍係自「87年4月15日起」，立契約書之
    乙方當事人係甲○○，甲方當事人已填載為聯興汽車行，並
    蓋具「聯興汽車行」及登記負責人「溫貽輝」之大小章（見
    他字卷第12頁），則顯然係被告交付原契約書（即原審卷第
    121頁所示）予聯興車行林德祿後，始由聯興車行人員填載
    甲方當事人，並蓋用車行及負責人印章（因被告不可能取得
    車行及負責人之印章）。而填寫甲方當事人時，該契約書之
    租期仍未變更（即如他字卷第12頁所示），嗣後始變造為「
    85年4月15日」（見他字卷第11頁），是時該契約書既已在
    聯興車行持有中，並未交還被告，亦無交還被告之必要，則
    被告自無機會更改日期而予變造，因此，已難認係被告所變
    造。
八、雖溫貽元於偵查中雖稱「林德祿改契約對我沒有利益，不管
    怎樣我都可以向乙○○拿紅單的錢，只是對乙○○有好處，
    他可以把原本繳紅單的錢轉給別人而不用付款，所以我當時
    向乙○○要紅單的錢，他沒給我叫我向甲○○要。」、「一
    定是乙○○叫他這麼做的，林德祿為了要車子可以驗車，才
    這麼做的」（偵字卷第63頁）。然查本件NP-315號營業小客
    車係被告所有，靠行於聯興車行，因此登記之車主（汽車所
    有人）為「聯興汽車行」，本件相關舉發違反道路交通管理
    事件通知單均係警員依據採證照片逕行舉發，並以車主「聯
    興汽車行」為舉發對象，雖依約定應由實際所有人即被告繳
    付罰單，再由實際違規之汽車駕駛人負責，即最終由實際違
    規之駕駛人負責，然因登記所有人為聯興車行，則實際違規
    之汽車駕駛人是否繳交罰款，聯興汽車行當是最具利害關係
    者。另查被告亦於本院準備程序中陳稱租車的人（即駕駛人
    ）如違規，則車行先繳，再跟我收，照規定要給車行，但若
    我不想要車子，就可以跟車行賴帳（見本院94年10月26日準
    備程序筆錄），再參之溫貽元上開所稱伊向被告要錢，被告
    沒給，叫伊向甲○○要等語，亦見被告有賴帳之意。而卷查
    本件有000000000、000000000、0000 00000、000000000、0
    00000000、000000000、000000000等7張違規罰單，係聯興
    車行繳付（見偵卷第18、27、23、21、24、22、28頁），據
    溫貽元稱「這是我們在辦理交（繳）銷車牌的時候，我負責
    繳清的罰單，繳銷車牌好像是我去辦理的，因為當時被告不
    願意繼續靠行，所以我才會去繳銷車牌。這些罰款我有向被
    告收取」（原審卷第58頁）。據此，亦足見如被告賴帳，則
    聯興車行亦不得不繳交違規罰款，顯見溫貽元於偵查中所稱
    不管怎樣都可向被告拿紅單的錢，因此沒有變造之動機等情
    ，亦非全然可採；而其所稱是被告叫林德祿所為，亦屬推測
    之詞，不足據為不利於被告之認定。
九、另查本件NP-315號汽車於86年11月15日經新竹縣竹北分局註
    銷牌照，嗣於88年6月23日辦妥註銷牌照登記手續，此有新
    竹區監理所91年3月11日函在卷可稽（原審卷第80頁）。據
    此，並參諸溫貽元前開註銷車牌之證詞，足認被告確如其所
    言，其不願繳款。而聯興車行既係登記車主，既不得不負繳
    交違規違規罰款之責，然又不甘願為之，故而變更契約書之
    日期，而轉單予甲○○，是亦難謂聯興車行無變造契約書日
    期之動機。
十、綜上所述，本件並無確切之證據足認係被告變造契約書之日
    期，而本件契約書係被告交付聯興車行時，究係傳真或親自
    交付林德祿或係交付溫貽元，被告及林德祿、溫貽元對此前
    後所述未見一致，核均不影響於被告犯罪事實有無之認定，
    故無進一步審究之必要。至於溫貽元、林德祿均否認其等有
    變造系爭契約書之行為，惟據其等所述，亦無法證明被告有
    變造契約書之行為，是自無從執溫貽元、林德祿之證詞，而
    為不利於被告之認定，此外復無其他證據足認被告有公訴意
    旨所指之犯行，其犯罪不能證明，應為無罪之諭知。
十一、原審不察，對被告論罪科刑，自有未合。被告上訴否認犯
      罪，為有理由，應由本院將原判決撤銷，對被告為無罪之
      諭知。
據上論斷，應依刑事訴訟法第369條第1項前段、第364條、第301
條第1項，判決如主文。
本案經檢察官蔡薰慧到庭執行職務。
中　　華　　民　　國　　94　　年　　12　　月　　13　　日
　　　　　　　　　刑事第十五庭審判長法　官  蔡永昌
　　　　　　　　　　　　　　　　　  法　官  陳榮和
　　　　　　　　　　　　　　　　　  法　官  蔡國在
以上正本證明與原本無異。
檢察官如不服本判決，應於收受送達後十日內向本院提出上訴書
狀，其未敘述上訴之理由者並得於提起上訴後十日內向本院補提
理由書（均須按他造當事人之人數附繕本）。
                                    書記官  耿鳳君
中　　華　　民　　國　　94　　年　　12　　月　　13　　日
